【裁判字號】    96,上,749
【裁判日期】    970409
【裁判案由】    撤銷贈與行為等
【裁判全文】
臺灣高等法院民事判決                   96年度上字第749號
上  訴  人  乙○○
訴訟代理人  甲○○律師
視同上訴人  戊○○
被上訴人    慶豐商業銀行股份有限公司
法定代理人  丁○○
訴訟代理人  丙○○
上列當事人間撤銷贈與行為等事件，上訴人對於中華民國96年7
月23日臺灣士林地方法院95年度訴字第852號第一審判決提起上
訴，本院於民國97年3月26日言詞辯論終結，判決如下：
    主  文
原判決廢棄。
被上訴人在第一審之訴駁回。
第一、二審訴訟費用由被上訴人負擔。
    事實及理由
壹、程序方面：
一、按在必要共同訴訟，共同訴訟人中一人之行為有利益於共同
    訴訟人者，其效力及於全體，民事訴訟法第56條第1項第1款
    前段定有明文。本件被上訴人於原審起訴請求：（一）上訴
    人間就如附表所示不動產，於95年4月13日所為贈與契約之
    債權行為，及於95年5月15日經臺北市士林地政事務收件，
    於95年5月16日完成登記之所有權移轉登記物權行為，均予
    撤銷。（二）上訴人乙○○應將前項不動產所有權移轉登記
    塗銷等項。因訴訟標的法律關係對於共同訴訟人必須合一確
    定，是本件雖僅有上訴人乙○○對於原判決提起上訴 ( 見
    本院卷第11頁)，此上訴行為有利於其他共同訴訟人，則依
    上開規定，效力及於同造未提起上訴之共同被告戊○○，應
    認戊○○亦視同上訴，爰併列為上訴人，合先敘明。
二、上訴人戊○○未於言詞辯論期日到場，核無民事訴訟法第
    386條所列各款規定之情形，爰依被上訴人之聲請，由其一
    造辯論而為判決。
貳、實體方面：
一、本件被上訴人起訴主張：訴外人歐風家具實業股份有限公司
    （下稱歐風公司）於民國93年4月7日邀同上訴人戊○○及訴
    外人歐耀仁、歐素勤為連帶保證人，與伊簽訂授信總額度約
    定書及短期授信合約書，約定在新台幣（下同）1,500萬元
    之範圍內，與伊間往來概括性通用條款與往來約款後，旋於
    同年月14日依前述契約約定，向伊借款800萬元，約定利息
    按伊基本放款利率加碼年息1. 93％計付，如有逾期未付，
    則逾期在6個月以內，應按上開利率10％，逾期超過6個月，
    應按上開利率20％給付違約金。嗣上開借款於95年4月14日
    屆期，歐風公司尚欠借款本金5,312,387元及利息、違約金
    未償，上訴人戊○○應連帶負清償之責，詎上訴人戊○○為
    規避清償責任，竟於同年5月16日將其所有如附表所示之不
    動產（下稱系爭不動產），無償贈與並移轉登記予上訴人乙
    ○○，渠等逃避債務清償責任之意明顯。而上訴人戊○○之
    行為，顯已減少全體債權人之共同擔保，而害及伊權益。爰
    依民法第244條第1項、第4項規定，求為（一）上訴人間就
    如附表所示不動產，於95年4月13日所為贈與契約之債權行
    為，及於95年5月15日經臺北市士林地政事務收件，於95年5
    月16日完成登記之所有權移轉登記物權行為，均予撤銷。（
    二）上訴人乙○○應將前項不動產所有權移轉登記塗銷之判
    決。
二、上訴人乙○○則以：伊與上訴人戊○○原雖為夫妻，早於91
    年10月7日協議離婚。依雙方離婚協議，上訴人戊○○至遲
    應於93年11月1日前，將系爭不動產所有權移轉登記予伊，
    並負責塗銷抵押權設定登記與償還負債，雙方另併約定伊應
    將其在歐風公司之股份讓與上訴人戊○○，是此不動產所有
    權移轉係出於離婚之剩餘財產分配、離婚之條件並屬有對價
    之有償行為。嗣因上訴人戊○○經常往來大陸地區，難以聯
    絡，故逾期未辦理完竣。伊不得已，方於95年4月13日向臺
    北市士林區調解委員會申請調解，上訴人戊○○於調解時，
    同意依照離婚協議書約定將系爭不動產所有權狀、印鑑證明
    及身份證影本等資料，交付伊辦理所有權移轉登記，伊遂於
    同年5月16日以上訴人戊○○贈與之方式，辦理所有權移轉
    登記於名下，而被上訴人所主張對上訴人戊○○之債權，係
    發生於伊與戊○○離婚之後，伊不知上訴人戊○○對被上訴
    人有保證債務存在，而上訴人戊○○於離婚時，已將系爭不
    動產贈與伊，當時被上訴人之債權尚未發生，而上訴人戊○
    ○將系爭不動產移轉登記為離婚之條件，亦同時消滅其已到
    期之離婚協議等債務，自無害及被上訴人債權可言，且上訴
    人戊○○有諸多資產，91年度尚應繳納所得稅，無因此致陷
    於無資力之事實，是被上訴人請求撤銷贈與及所有權移轉登
    記，於法不合等語，資為抗辯。
三、上訴人戊○○未於言詞辯論期日到場，亦未提出書狀為聲明
    及陳述。
四、被上訴人主張歐風公司向其借款，於95年4月14日屆期時尚
    欠本金5,312,387元及利息、違約金未償，連帶保證人之一
    之上訴人戊○○應連帶負清償之責，然上訴人戊○○竟於同
    年5月16日將其所有系爭不動產，以贈與為登記原因，移轉
    所有權予上訴人乙○○之事實，為上訴人所不爭執，並據被
    上訴人提出授信總額度約定書、短期授信合約書、撥款申請
    書、還款明細查詢單、土地及建物登記簿謄本、國稅局財產
    歸屬資料清單、假處分裁定聲請狀、假處分裁定各一件為證
    ，堪信為真實。
五、被上訴人復主張上訴人上揭就系爭不動產所為所有權移轉登
    記行為，逃避債務清償責任之意明顯，且上訴人戊○○之行
    為，顯已減少全體債權人之共同擔保，而害及被上訴人權益
    。其得依民法第244條第1項、第4項規定，請求撤銷上訴人
    間就系爭不動產所為之債權及物權移轉行為，上訴人乙○○
    並應將前項不動產所有權移轉登記塗銷等情，則為上訴人乙
    ○○所否認，並以前揭情詞置辦，是本件應審究者厥為上訴
    人所為移轉所有權之行為，是否有害及被上訴人之債權？
  (一)按債權人行使民法第二百四十四條規定之撤銷權，以債務人
    之行為有害及債權，為其要件之一。此之所謂害及債權，乃
    指債務人之行為，致積極的減少財產，或消極的增加債務，
    因而使債權不能獲得清償之情形。然債務已屆清償期，債務
    人就既存債務為清償者，固生減少積極財產之結果，但同時
    亦減少其消極財產，於債務人之資力並無影響，不得指為民
    法第二百四十四條第一項或第二項之詐害行為。（最高法院
    81年度台上字第207號判決、55年台上字第2839號判例足資
    參照）亦即基於債權成立前既存之法律關係，該法律關係既
    係債務人應有之負擔亦構成責任財產之部分，故於債權成立
    後履行者，其履行自不得謂有害於債權，對於債務人之該履
    行行為不得行使撤銷權。
  (二)查上訴人二人於77年1月26日結婚而為夫妻關係，嗣則書立
    記載日期為91年10月7日之離婚協議書一份（下稱協議書）
    ，其上載明：雙方同意離婚。上訴人戊○○應將系爭不動產
    至遲於93年11月1日前移轉登記予上訴人乙○○，該等不動
    產上所設定登記之第一、二順位抵押權，上訴人戊○○應負
    責償還，並各於96年11月1日、93年11月1日前塗銷抵押權設
    定登記。上訴人乙○○原為上訴人戊○○所經營或管理公司
    擔任連帶保證人之責任，於離婚時全部取消，該協議書於辦
    理戶政登記後生效等文字。二人旋即於91年10月8日向戶政
    機關申辦離婚登記完畢。有該協議書、戶籍謄本附於原審卷
    （見38-45頁）可稽。嗣戊○○往來大陸，在台灣居停之時
    間均甚短暫，有戊○○入出境查詢結果瀏覽附卷可憑，且其
    均按時將生活費匯入上訴人乙○○等帳戶，又未依約於93年
    11月1日前塗銷第2順位抵押權，故上訴人二人亦未依協議書
    之約定日期由戊○○將系爭不動產移轉所有權予上訴人乙○
    ○。迄95年4月13日上訴人二人在台北市士林區調解委員會
    ，就91年10月7日之離婚協議成立調解，主要約定內容為上
    訴人戊○○同意依離婚協議書約定於調解成立同時將如附表
    所示不動產之所有權狀、印鑑證明、身分證影本等辦理過戶
    移轉登記有關資料交付上訴人乙○○以辦理移轉登記，有該
    調解書附卷（見原審卷第46頁）足考。旋即於95年5月15日
    以上訴人二人名義，委由訴外人即地政士許麗貞為雙方代理
    人，檢具土地登記申請書、土地增值稅繳款書、立約日為95
    年4月13日之土地與建築改良物贈與所有權移轉契約書、契
    稅繳款書、印鑑證明、贈與稅繳清證明書、土地所有權狀、
    建物所有權狀及房屋稅繳款書、國民身份證影本等文書，以
    贈與為所有權移轉登記之原因，向臺北市士林地政事務所申
    辦所有權移轉登記，經當日以第11172號收件後，於同年月
    16日辦畢登記。而歐風公司係於93年4月7日始出面向被上訴
    人辦理借款事宜，並於隔年10月14日始向被上訴人借款800
    萬元，上訴人僅為連帶保證人。
  (三)可知上訴人戊○○於91年10月7日簽立離婚協議書當時，即
    負有「移轉系爭不動產予上訴人乙○○之義務」，而上訴人
    乙○○則於當時即取得「受取系爭不動產之權利」。而按
    離婚協議中有關夫妻財產之分配，是考量到配偶之一方對於
    「家事分擔」之貢獻，縱配偶之一方係屬「無償」取得他方
    財產，依法亦不得將之解釋為「贈與契約」，此觀民法第10
    30條之1立法理由自明。上訴人之協議書並有關於雙方財產
    分配約定之性質，而夫妻離婚時之財產分配，並含有婚姻關
    係存續期間家庭勞務支出報償之性質，給予財產之一方自非
    單純無對價之給付，顯然上訴人戊○○移轉系爭不動產之給
    付並非無對價利益，自非無償行為。被上訴人主張：履行單
    務契約而對特定債權為全額清償致害及其他債權人受償可能
    時，亦得予以撤銷云云，於本件尚難憑採。又該協議書本質
    上就已同時具備「物權書面契約」與「債權書面契約」之性
    質。至於地政機關受理登記時所填寫之表單，僅係行政程序
    之要求，在未能舉證其他書面契約存在時，即得以此表單作
    為法條所規定之「物權書面契約」，惟此舉並非即得解釋為
    應以地政機關所提之文件為唯一之認定標準。且依前述簽立
    協議書、成立調解、辦理登記，足認上訴人之真義確係要履
    行離婚協議書之條件。雖因代書之失誤，不知得以較為節稅
    之履行離婚協議為原因辦理登記，誤將登記原因書為贈與，
    並無礙於當事人間移轉所有權之真意。亦即上訴人戊○○係
    基於履行上開離婚協議書而為移轉所有權登記之物權行為，
    其二人間移轉系爭不動產所有權之實質原因關係乃91年10月
    7日之離婚協議書，而非95年4月13日單純之贈與關係。被上
    訴人主張：上訴人戊○○對於上訴人乙○○於91年10月7日
    縱負有夫妻間剩餘財產差額分配之契約義務，然因渠等間復
    於95年4月13日再訂有土地與建築改良物贈與所有權移轉契
    約書，則依後約優於前約之原則，顯見上訴人與視同上訴人
    均有以該贈與契約取代原離婚協議書之真意，亦非可採。
  (四)是上訴人戊○○移轉系爭不動產所有權予上訴人乙○○，係
    基於其2人於91年10月7日所簽立之協議書，已如前述，而上
    訴人戊○○係於94年10月14日擔任訴外人歐風公司向被上訴
    人借款之連帶保證人，歐風公司係於95年4月14日屆期時尚
    欠本金5,312,387元及利息、違約金未償，戊○○於該時應
    負連帶清償之責，亦如前述，則上訴人間移轉系爭不動產所
    有權之原因法律關係，乃被上訴人對上訴人戊○○債權成立
    前即已存在，雖於被上訴人債權成立後上訴人始履行該協議
    ，揆諸前揭說明，本無害及被上訴人債權可言，被上訴人對
    於債務人之該履行行為不得行使撤銷權。
六、綜上所述，上訴人抗辯，自屬可信，被上訴人主張為不足採
    。從而，被上訴人本於民法第244條第1項、第3項規定，請
    求上訴人就如附表所示土地及建物所為贈與契約之債權及所
    有權移轉之物權行為應予撤銷，以及上訴人乙○○應將附表
    所示之土地及建物以贈與為原因，經台北市士林地政事務所
    以北投字第111720號收件，於95年5月16日完成登記之所有
    權移轉登記予以塗銷，均無理由，應予駁回。原審為上訴人
    敗訴之判決，自有未洽。上訴意旨指摘原判決不當，求予廢
    棄改判，為有理由。自應由本院予以廢棄改判，如主文第二
    項所示。
七、本件判決基礎已臻明確，兩造其餘攻擊防禦方法及訴訟資料
    經本院審酌後，核與判決不生影響，無一一論述之必要，併
    予敘明。
八、據上論結，本件上訴為有理由，依民事訴訟法第463條、第
    450條、第385條第1項前段，第78條、第85條第1項前段，判
    決如主文。
中    華    民    國    97    年    4     月    9     日
                    民事第十四庭
                        審判長法  官  張  蘭
                              法  官  鄭純惠
                              法  官  袁靜文
正本係照原本作成。
如不服本判決，應於收受送達後20日內向本院提出上訴書狀，其
未表明上訴理由者，應於提出上訴後20日內向本院補提理由書狀
（均須按他造當事人之人數附繕本）上訴時應提出委任律師或具
有律師資格之人之委任狀；委任有律師資格者，另應附具律師資
格證書及釋明委任人與受任人有民事訴訟法第466條之1第1項但
書或第2項（詳附註）所定關係之釋明文書影本。
中    華    民    國    97    年    4     月    9     日
                              書記官  明祖星
附註：
民事訴訟法第466條之1（第1項、第2項）：
對於第二審判決上訴，上訴人應委任律師為訴訟代理人。但上訴
人或其他法定代理人具有律師資格者，不在此限。
上訴人之配偶、三親等內之血親、二親等內之姻親，或上訴人為
法人、中央或地方機關時，其所屬專任人員具有律師資格並經法
院認為適當者，亦得為第三審訴訟代理人。


司法院資訊處製作；財團法人民間司法改革基金會備份。
